【裁判字號】    98,重訴,94
【裁判日期】    981022
【裁判案由】    塗銷抵押權設定登記   等
【裁判全文】
臺灣高雄地方法院民事判決              98年度重訴字第94號
原      告  華南商業銀行股份有限公司
法定代理人  甲○○
訴訟代理人  歐陽珮律師
訴訟代理人  庚○○
被      告  戊○○
訴訟代理人  蔡淑媛律師
被      告  乙○○
訴訟代理人  己○○
被      告  丙○○
訴訟代理人  丁○○○
上二人共同
訴訟代理人  李文禎律師
            黃如流律師
            黃小舫律師
當事人間塗銷抵押權設定登記等事件，本院民國98年10月8日言
詞辯論終結，判決如下：
  主  文
確認被告戊○○、乙○○間就坐落高雄縣鳥松鄉○○段第一六三
八、一六三九、一六四零號土地及其上即門牌號碼高雄縣鳥松鄉
美山村十九巷一弄九號，建號一零二六之建物於九十七年三月十
日設定登記第二順位新台幣二千萬元之最高限額抵押權所擔保之
債權不存在。
被告乙○○就本判決第一項所示之抵押權設定登記應予塗銷。
確認被告戊○○、丙○○間就坐落高雄縣鳥松鄉○○段第一六三
八、一六三九、一六四零號土地及其上即門牌號碼高雄縣鳥松鄉
美山村十九巷一弄九號，建號一零二六之建物於九十七年三月十
二日設定登記第三順位新台幣二千五百萬元之最高限額抵押權所
擔保之債權不存在。
被告丙○○就本判決第三項所示之抵押權設定登記應予塗銷。
訴訟費用由被告負擔。
  事實及理由
一、程序部分：按訴狀送達後，原告不得將原訴變更或追加他訴
    ，但被告同意者，或請求之基礎事實同一、或不甚礙被告之
    防禦及訴訟之終結，不在此限，為民事訴訟法第255條第1項
    第1 、2 、7 款定有明文。本件原告原以戊○○為被告提起
    本件訴訟，於訴狀送達後之民國98年1 月23日撤回戊○○，
    並追加統盟機械工程有限公司（下稱統盟公司）為本件被告
    ，核屬訴之追加，被告對此訴之追加同意（本院98年2 月9
    日準備程序筆錄即院卷第157 頁），復於98年9 月10日民事
    變更被告暨辯論意旨狀將被告統盟公司變更為戊○○，雖被
    告不同意原告訴之變更，惟原告所為之訴之變更，其請求之
    基礎事實同一，對被告之防禦並無妨礙，並不影響訴訟之終
    結，揆諸前開規定，原告所為訴之變更，應予准許。
二、原告主張：
（一）先位之訴部分：被告戊○○為訴外人統盟公司向原告借款
      新台幣1998萬元（現放款餘額為00000000元）之連帶保證
      人，統盟公司之貸款本金於97年3 月12日到期，未能全數
      清償，依授信契約，其債務視為全部到期，伊乃聲請本院
      核發97年促字第30531 號支付命令並告確定。詎戊○○竟
      於97年3 月10日、12日以其所有坐落於高雄縣鳥松鄉○○
      段1638、1639、1640及其上建物門牌號碼高雄縣鳥松鄉美
      山村19巷1 弄9 號房屋（下稱系爭土地及建物），分別就
      系爭土地及建物，設定最高限額2,500 萬元、2,000 萬元
      之第二順位及第三順位抵押權（下稱系爭抵押權）予被告
      丙○○、乙○○，依系爭抵押權土地登記申請書及土地建
      築改良物抵押權設定契約書所載，戊○○為債務人兼義務
      人，系爭抵押權所擔保之債權自與統盟公司無關，而戊○○與丙○○、乙○○間，過去、現在及將來均不會發生債
      權債務關係，是依抵押權之從屬性原則，系爭抵押權因所
      擔保之債權不存在而失所附麗。為此代位請求並聲明：1
      、確認戊○○、乙○○間就系爭土地及建物於97年3 月10
      日設定登記第二順位2000萬元之最高限額抵押權所擔保之
      債權不存在。2 、乙○○就前項最高限額抵押權設定登記
      應予塗銷。3 確認戊○○、丙○○間就系爭土地及建物於
      97 年3月12日設定登記之第三順位2500萬元最高限額抵押
      權所擔保之債權不存在。4 丙○○就前項最高限額抵押權
      設定登記應予塗銷。
（二）備位之訴部分：戊○○將系爭土地及建物設定系爭抵押權
      予丙○○及乙○○，用以擔保戊○○個人債務，惟戊○○
      與丙○○及乙○○間並無任何債權債務關係存在，系爭押
      押權設定並無任何擔保債權存在，戊○○並未因系爭抵押
      權之設定而取得任何積極或消極利益，戊○○所為設定系
      爭抵押權之行為實屬無償行為。又戊○○名下資產除系爭
      土地及建物外，已無任何不動產，僅有動產汽車，惟該汽
      車經折舊後已無任何價值，且戊○○其餘財產所剩無幾，
      戊○○積欠原告債務高達00000000元，戊○○已陷於無資
      力返款狀態，戊○○將系爭土地及建物設定系爭抵押權予
      丙○○及乙○○以擔保戊○○個人債務，所剩資產不足清
      償原告債務，且系爭抵押權足以妨害債權受償之公平性，
      有害原告之債權，爰請求法院依民法第244 條第1 項、第
      4 項之規定，撤銷系爭抵押權設定之行為，並塗銷及登記
      。並聲明：1 、戊○○、乙○○間就系爭土地及建物於97
      年3 月10日設定登記第2 順位2000萬元最高限額抵押權之
      法律行為應予撤銷。2 、乙○○就第1 項抵押權設定登記
      應予塗銷。3 、戊○○、丙○○間就系爭土地及建物於97
      年3 月12日設定登記之第三順位2500萬元最高限額抵押權
      之法律關係應予撤銷。4 、丙○○就第3 項抵押權設定登
      記應予塗銷。
三、被告之抗辯如下：
（一）戊○○：系爭土地及建物係統盟公司所有而借用戊○○名
      義登記，因統盟公司於96、97年間陸續向乙○○及丙○○
      週轉資金，總計統盟公司積欠乙○○借款20,487,501元、
      丙○○為23,175,000元，又統盟公司積欠訴外人建國汽車
      車體有限公司（下稱建國公司）利潤款1,021,713 元，建
      國公司已將該債權讓與丙○○，統盟公司並積欠允眾有限
      公司（下稱允眾公司）97年5 月至7 月之貨款0000000 元
      ，而該債權經三方同意轉讓予乙○○，因統盟公司於97年
      間出現週轉困難情形，統盟公司所簽立之支票陸續退票，
      經統盟公司與乙○○、丙○○協調，由統盟公司提供登記
      於戊○○名下之系爭土地及建物，設定系爭抵押權予乙○○及丙○○，以擔保對乙○○、丙○○對統盟公司之債權
      。至於系爭抵押權設定契約雖記載設定義務人及債務人均
      為戊○○，係因戊○○為系爭土地、建物之登記名義人。
      至於乙○○、丙○○匯款數額高於約定借貸數額，乃因統
      盟公司於計算未償金額部分，均為嗣後未兌現之支票，至
      於借貸所持客票因已兌領，經扣除計算結果，始發生匯款
      數額高於約定借貸數額，且系爭抵押權之設定，並非屬無
      償行為，並無礙原告之債權行使，自不得予以撤銷等語。
（二）丙○○、乙○○：伊等並不知統盟公司積欠原告債務無力
      償還之情事，伊等與統盟公司間金錢往來已久，因統盟公
      司於97年3 月間所開立之支票陸續產生退票，乃要求統盟
      公司之負責人戊○○必須提供不動產以為擔保，始就系爭
      土地、建物設定系爭抵押，伊等設定系爭抵押權僅為保全
      對統盟公司之債權，不知有損害原告之債權等語。
四、兩造不爭執事項如下：
（一）統盟公司前自96年12月19日起陸續向原告借款，因未能全
      數清償，依所簽訂授信契約，債務視為全部到期，原告聲
      請本院核發97年度促字第3053 1號支付命令並告確定，後
      換發債權憑證，現餘13,473,304元未償還。
（二）系爭坐落於高雄縣鳥松鄉○○段1638、1639、1640地號土
      地，因其地目為田，限於法令規定無法登記為統盟公司所
      有，乃連同其上建物即門牌號碼高雄縣鳥松鄉美山村19巷
      1 弄9 號房屋，登記為負責人戊○○所有，惟實際所有權
      人為統盟公司。
（三）統盟公司嗣於97年3 月10日、3 月12日就系爭土地、建物
      ，以戊○○為債務人兼義務人，分別設定最高限額2,500
      萬、2,000 萬元最高限額抵押權予丙○○、乙○○。
（四）戊○○除系爭土地、建物外，已無其他財產足以清償所積
      欠原告債務。
五、本件之爭點：
（一）先位之訴部分：
  1、系爭抵押權之抵押債務人為何人?所擔保之債權為何?
  2、乙○○、丙○○對戊○○是否有債權存在?
  3、原告代位請求乙○○就系爭第二順位抵押權設定登記應予
     塗銷，是否有理由?
  4、原告代位請求丙○○就系爭第三順位抵押權設定登記予以
     塗銷，是否有理由?
（二）備位之訴部分：
      戊○○於系爭土地及建物上分別設定系爭抵押權予乙○○
      、丙○○，是否為無償行為而有害及原告之債權？原告得
      否依民法第244 條第1 項、第4 項規定訴請撤銷並請求回
      復原狀?
六、先位之訴部分：
（一）系爭抵押權之抵押債務人為何人? 系爭抵押權所擔保之債
      權為何?
  1、原告主張：系爭抵押權土地登記申請書及土地建築改良物
     抵押權設定契約書所載，戊○○為債務人兼義務人，系爭
     抵押權所擔保之債權，為丙○○與乙○○對戊○○之債權
     ，並非丙○○、乙○○對統盟公司之債權等語。被告則抗
     辯：系爭建物為統盟公司購買而為所有權人，因系爭土地
     地目為田，限於法令規定，無法登記為統盟公司所有，乃
     借用戊○○名義登記，因統盟公司於96、97年間陸續向乙○○及丙○○週轉資金，總計統盟公司積欠乙○○借款20
     ,487,501元、丙○○為23,175,000元，又統盟公司積欠訴
     外人建國公司利潤款1,021,713 元，建國公司已將該債權
     讓與丙○○，統盟公司並積欠允眾公司97年5 月至7 月之
     貨款0000000 元，而該債權經三方同意轉讓予乙○○，因
     統盟公司於97年間出現週轉困難情形，統盟公司所簽立之
     支票陸續退票，經統盟公司與乙○○、丙○○協調，由統
     盟公司提供其所有登記於戊○○名下之系爭土地及建物，
     設定系爭抵押權予乙○○及丙○○，以擔保乙○○、丙○○對統盟公司之債權等語。
  2、按抵押權為不動產物權，非經登記，不生效力，抵押權人
     僅能依設定登記之內容行使其權利; 反之，抵押債務人究
     為何人，亦應以設定登記之內容為準。最高法院72年台上
     字第2432號判例意旨參照。又按解釋契約，固須探求當事
     人立約時之真意，不能拘泥於契約之文字，但契約文字業
     已表示當事人真意，無須別事探求者，即不得反捨契約文
     字而更為曲解。最高法院17年上字第1118號判例意旨參照
     。是以契約之文意有疑義，如辭句模糊，或模稜兩可時，
     固應探求當事人之真意，不得拘泥於所用之辭句，但解釋
     之際，並非必須捨辭句而他求，如契約文字業已表示當事
     人真意，無須別事探求者，即不能反捨契約文字更為解釋
     。
  3、查，依系爭抵押權設定契約書上載明：債務人兼義務人均
     為戊○○，而所擔保之債權種類及範圍均為：擔保債務人
     對抵押權人現在（包括過去所負現在尚未清償）及將來在
     本抵押權設定契約書所定最高限額內所負之債務，其債務
     係指債務人所開立或背書擔保之本票、借據等款項。乙○○部分擔保債權總金額為2000萬元。丙○○部分擔保債權
     總金額為2500萬元。此有高雄縣仁武地政事務所97年11月
     11日函附土地登記申請書、土地建築改良物抵押權設定契
     約書、戊○○、乙○○、丙○○身分證影本、印鑑證明可
     證（本院卷第24至38頁）。足見當事人關於系爭抵押權設
     定之債務人已明確表示係戊○○，並非統盟公司，縱戊○○為統盟公司之負責人，惟戊○○與統盟公司，一為自然
     人，一為法人，二者權利義務之主體不同，系爭抵押權既
     登記抵押債務人為戊○○，尚難認實際上之抵押債務人為
     統盟公司，而所擔保之債權為抵押權人對統盟公司之債權
     。
  4、被告抗辯：系爭土地及建物實為統盟公司所有，而借名登
     記於戊○○名下，系爭抵押權之設定，雖記載抵押債務人
     為戊○○，而未記載抵押債務人為統盟公司，惟實際上之
     真意係為擔保抵押權人對統盟公司之債權云云，固提出不
     動產權利移轉證書、統盟公司查核報告書為證（本院卷第
     123 至141 頁），且原告對於上開文書之真正及系爭土地
     及建物實際上為統盟公司所有而借名登記在戊○○名下等
     情並不爭執（本院卷第231 頁）。惟系爭抵押權土地登記
     申請書、抵押權設定契約書及土地及建物登記簿記載債務
     人均為戊○○，已如前述，揆諸前揭判例說明，抵押權人
     僅得依設定登記之內容行使其權利，自不得捨其文字記載
     而更為不同之解釋。況果系爭土地及建物實際所有權人為
     統盟公司，僅借名登記於戊○○名下，當事人設定系爭抵
     押權之真意係為擔保抵押權人對統盟公司之債權等情屬實
     ，然抵押債務人與抵押物所有權人並不須為同一人，則當
     事人於97年3 月間設定系爭抵押權時，亦可明確登記抵押
     債務人為統盟公司，當無登記抵押債務人為戊○○之理，
     被告之抗辯，與常情有違，尚難採取。
（二）乙○○、丙○○對戊○○是否有債權存在?
  1、原告主張：戊○○對乙○○、丙○○並無債務存在，且被
     告於98年6 月8 日陳報續狀中自認債權債務關係存在於統
     盟公司與乙○○、丙○○之間，而於本院98年8 月20日言
     詞辯論期日並陳述：戊○○與丙○○、乙○○間過去、現
     在及將來均不會發生債權債務關係，嗣丙○○、乙○○於
     98年9 月30日辯論意旨狀始提出戊○○簽發之2 紙本票（
     本院卷第269 、270 頁，下爭系爭本票），原告否認系爭
     本票之真正，系爭本票無法證明戊○○與乙○○、丙○○
     間有債權債務存在，況依民法第881 條之12第6 款之規定
     ，系爭土地及建物業於97年3 月20日經其他債權人聲請法
     院假扣押，經法院通知最高限額抵押權人丙○○、乙○○
     ，則系爭最高限額抵押權所擔保之原債權因而確定，戊○○與乙○○、丙○○間將來也不會再發生債權債務關係等
     語。被告則抗辯：系爭本票係戊○○簽發用以擔保統盟公
     司對乙○○、丙○○2 人之債務，而統盟公司分別積欠乙○○借款20,487,501元、丙○○借款23,175,000元，又統
     盟公司積欠訴外人建國公司利潤款1,021,713 元，建國公
     司已將該債權讓與丙○○，統盟公司並積欠允眾公司97年
     5 月至7 月之貨款0000000 元，而該債權經三方同意轉讓
     予乙○○，則戊○○與乙○○、丙○○有上開擔保債務存
     在等語。
  2、查，
   (1)原告主張：戊○○對乙○○、丙○○並無任何債務存在等
     情，業據戊○○於本院98年2 月9 日準備期日、98年6 月
     8 日陳報續狀、98年8 月20日言詞辯論期日均自認：債權
     債務關係存在統盟公司與乙○○、丙○○之間，並非存在
     於戊○○與乙○○、丙○○之間，戊○○與丙○○、乙○○間過去、現在及將來均不會發生債權債務關係等語，有
     本院98年2 月9 日準備程序筆錄、98年6 月8 日陳報續狀
     、98年8 月20日言詞辯論筆錄可證（本院卷第159 、211
     、230 頁）。乙○○、丙○○於本院98年2 月9 日言詞辯
     論期日亦自認：債務係存在統盟公司與乙○○、丙○○之
     間等語，有上開言詞辯論筆錄可稽（本院卷第159 頁）。
   (2)嗣乙○○、丙○○於98年9 月30日辯論意旨狀始提出系爭
     本票，並陳述：系爭本票為戊○○簽發，為擔保統盟公司
     與乙○○、丙○○間之債務，戊○○與乙○○、丙○○間
     並無借貸關係，惟乙○○、丙○○對戊○○有本票債權存
     在等語（本院卷第268 頁），並於本院98年10月8 日言詞
     辯論期日為相同之陳述。戊○○於同日言詞辯論期日亦為
     相同之陳述。並陳述：伊之前所謂戊○○與乙○○、丙○○間未來債務不可能發生云云，是錯誤之陳述等語，有上
     開言詞辯論期日筆錄可證（本院卷第290 、291 頁），則
     戊○○、乙○○、丙○○之上開陳述，當屬自認之撤銷。
   (3)按當事人主張之事實，經他造於準備書狀內或言詞辯論時
     或在受命法官、受託法官前自認者，無庸舉證。自認之撤
     銷，除別有規定外，以自認人能證明與事實不符或經他造
     同意者，始得為之。經查：戊○○、乙○○、丙○○上開
     自認之撤銷，既未經原告同意，且依戊○○、丙○○、乙○○所提出之債權明細表、帳戶明細、支票及退票理由單
     影本（本院卷第46至69頁、第70至99頁）等證據，依其等
     主張均僅欲證明統盟公司與乙○○、丙○○間有借貸關係
     存在，並非證明戊○○與乙○○、丙○○間有何債權債務
     關係存在。且系爭本票2 紙，戊○○雖自承為伊本人親自
     簽發（本院卷第290 頁），惟經原告否認，並抗辯戊○○
     與乙○○、丙○○間並無本票債權存在等語，而被告就系
     爭本票2 紙確屬真正，且戊○○係為擔保統盟公司與乙○○、丙○○之債務而簽發，乙○○、丙○○與戊○○間有
     本票債權存在一節，未提出其他事證證明，參以戊○○為
     本件訴訟之被告，與本件訴訟之勝敗有利害關係，其陳述
     難免偏頗附和丙○○、乙○○，自難採信。戊○○、丙○○、乙○○無法證明丙○○、乙○○對戊○○間有上開本
     票之擔保債權存在，自難認丙○○、乙○○對戊○○間有
     本票之擔保債權存在一節為真。從而，戊○○、丙○○、
     乙○○既未能證明其自認與事實不符，自無從撤銷其自認
     。
   (4)原告主張乙○○、丙○○對戊○○間過去、現在及將來均
     無債權存在，既經被告自認，且依上開說明，被告既未能
     撤銷自認，堪認原告之主張為真。
  3、又按最高限額抵押權所擔保之原債權，抵押物因他債權人
     聲請強制執行經法院查封，而為最高限額抵押權人所知悉
     ，或經執行法院通知最高限額抵押權人者而確定。民法第
     881 條之12第1 項第6 款定有明文。查，乙○○之系爭抵
     押權設定契約書上載明：擔保債權之種類及範圍為擔保債
     務人對抵押權人現在（包括過去所負現在尚未清償）及將
     來在本抵押權設定契約書所定最高限額內所負之債務，其
     債務係指債務人所開立或背書擔保之本票、借據等款項。
     而擔保債權確定期日為102 年3 月7 日。擔保債權總金額
     為2000萬元。丙○○之系爭抵押權設定契約書上載明：擔
     保債權之種類及範圍為擔保債務人對抵押權人現在（包括
     過去所負現在尚未清償）及將來在本抵押權設定契約書所
     定最高限額內所負之債務，其債務係指債務人所開立或背
     書擔保之本票、借據等款項。而擔保債權確定期日為102
     年3 月10日。擔保債權總金額為2500萬元。此有系爭土地
     及建物登記簿謄本及抵押權設定契約書可證（本院卷第11
     至18頁、第25至35頁）。又系爭抵押權之抵押物，業經其
     他債權人即上海商業儲蓄銀行股份有限公司等債權人於97
     年3 月20日聲請本院辦理假扣押登記在案，並經本院通知
     最高限額抵押權人乙○○、丙○○等情，經本院調閱97年
     度執全字第1488號執行卷宗查證屬實，依上開法條說明，
     系爭抵押權所擔保之原債權，亦因抵押物由他債權人聲請
     強制執行經法院查封，並為最高限額抵押權人所知悉，而
     於97年3 月20日告確定。戊○○與乙○○、丙○○間過去
     、現在既無債權債務關係存在，且至97年3 月20日止，原
     債權亦告確定，則戊○○與乙○○、丙○○間未來縱有債
     務存在，亦非系爭抵押權所擔保之債務，堪予認定。
  4、綜上，原告主張乙○○、丙○○對戊○○間過去、現在及
     將來並無任何債權存在等情，堪予採信。
（三）原告代位請求乙○○就系爭抵押權設定登記應予塗銷，是
      否有理由?
  1、按最高限額抵押契約定有存續期間者，其期間雖未屆滿，
     然若其擔保之債權所由生之契約已合法終止或因其他事由
     而消滅，且無既存之債權，而將來亦確定不再發生債權，
     其原擔保之存續期間內所可發生之債權，已確定不存在，
     依抵押權之從屬性，應許抵押人請求抵押權人塗銷抵押權
     設定登記。最高法院83年台上字第1055號判例參照。
  2、查，乙○○對戊○○間過去、現在及將來既無任何債權存
     在，已如前述，則原告請求確認戊○○、乙○○間就系爭
     土地及建物於97年3 月10日設定登記第二順位200 0 萬元
     之最高限額抵押權所擔保之債權不存在，為有理由。而上
     開抵押權所擔保之債權既不存在，未來亦不可能發生，依
     上開說明，依抵押權之從屬性，應許抵押人請求抵押權人
     塗銷抵押權，而原告為抵押人即戊○○之債權人，戊○○
     怠於行使該權利，原告依民法第242 條之規定，代位戊○○請求抵押權人乙○○就前項最高限額抵押權設定登記予
     以塗銷，為有理由，應予准許。
（四）原告代位請求丙○○就系爭抵押權設定登記予以塗銷，是
      否有理由?
      丙○○對戊○○間過去、現在及將來既無任何債權存在，
      已如前述，則原告請求確認戊○○、丙○○間就系爭土地
      及建物於97年3 月12日設定登記第二順位2500萬元之最高
      限額抵押權所擔保之債權不存在，為有理由。而上開抵押
      權所擔保之債權既不存在，未來亦不可能發生，依上開說
      明，依抵押權之從屬性，應許抵押人請求抵押權人塗銷抵
      押權，而原告為抵押人即戊○○之債權人，戊○○怠於行
      使該權利，原告依民法第242 條之規定，代位戊○○請求
      抵押權人丙○○就前項最高限額抵押權設定登記予以塗銷
      ，為有理由，應予准許。
七、原告先位之訴為有理由，則其備位之訴，無庸再予審認。
八、結論：原告之訴為有理由，依民事訴訟法第78條、第85條第
    1 項，判決如主文。
中    華    民    國    98    年    10    月    22    日
                  民事第三庭法  官  朱玲瑤
正本係照原本作成。
如不服本判決，應於送達後20日內，向本院提出上訴狀並表明上
訴理由，如於本判決宣示後送達前提起上訴者，應於判決送達後
10日內補提上訴理由書（須附繕本）。
中    華    民    國    98    年    10    月    22   日
                            書記官  張家瑜


司法院資訊處製作；財團法人民間司法改革基金會備份。
